臺灣高等法院高雄分院刑事判決　　　　96年度上訴字第1756號
上　訴　人　臺灣高雄地方法院檢察署檢察官
被　　　告　乙○○
選任辯護人　林樹根 律師
　　　　　　洪茂松 律師
　　　　　　邱麗妃 律師
上列上訴人因被告誣告案件，不服臺灣高雄地方法院95年度訴字
第4343號中華民國96年7 月24日第一審判決（起訴案號：臺灣高
雄地方法院檢察署95年度偵字第25930 號），提起上訴，本院判
決如下：
    主  文
上訴駁回。
    理  由
一、公訴意旨略以：被告乙○○係民國79年2 月23日設立之政弘
    實業有限公司負責人，明知甲○○向臺灣高雄地方法院所聲
    請擔任清算人之政弘實業有限公司係於62年成立，74年遭撤
    銷登記之公司，與其所於79年成立之政弘實業有限公司係不
    同公司，股東組成亦不相同，竟基於意圖使甲○○受刑事追
    訴之犯意，以甲○○未經其於79年成立之政弘實業有限公司
    之股東藍日斐、陳王春菊、陳冠中、陳政宏、陳政呈同意，
    捏造甲○○所持94年7 月25日向臺灣高雄地方法院民事庭聲
    請選任認甲○○為清算人之民事陳報狀，所持之政弘實業有
    限公司股東同意書係偽造之不實事項，而具狀告訴，誣指甲
    ○○涉犯偽造文書犯行。嗣經本署檢察官偵查後，甲○○涉
    嫌偽造文書部分，業以95年偵字第13992 號不起訴處分，因
    認被告所為，係犯刑法第169 條第1 項之誣告罪嫌等語。
二、按犯罪事實應依證據認定，無證據不得認定犯罪事實；不能
    證明被告犯罪者，應諭知無罪之判決，刑事訴訟法第154 條
    第2 項、第301 條第1 項分別定有明文。又誣告罪之成立，
    以意圖他人受刑事處分虛構事實而向該管公務員申告為其要
    件，故其所訴事實，雖不能證明係屬實在，而在積極方面尚
    無證據證明其確係故意虛構者，仍不能遽以誣告罪論處；告
    訴人所訴事實，不能證明其係實在，對於被訴人為不起訴處
    分確定者，是否構成誣告罪，尚應就其有無虛構誣告之故意
    以為斷，並非當然可以誣告罪相繩（最高法院46年台上字第
    927 號判例、59年台上字第581 號判例意旨參照）。
三、本件公訴人認被告涉犯誣告罪嫌，係以(一)被告先後於62年、
    79 年 成立2 家政弘公司，擔任該2 家政弘公司負責人，並
    有高雄市政府函附政弘實業有限公司62年5 月11日經臺灣省
    政府建設廳核准設立之相關書件影本及修正日期為69年4 月
    21 日 之該公司修正章程；經濟部公司執照、高雄市政府營
    利事業登記證、訂立於79年2 月19日之政弘實業有限公司章
    程、財團法人金融聯合徵信中心資料各1 份在卷可稽，被告
    自係最能掌握上開2 家政弘公司相關實際營運、經營狀況之
    人。(二)甲○○於94年9 月14日寄發政弘公司選任清算人案之
    開會通知書予被告，有政弘實業有限公司開會通知書影本1
    紙在卷可證，並經證人陳政統證述屬實，被告既已收受政弘
    公司開會通知書，而依其對於上開2 家政弘公司實際營運情
    況之瞭解情形，當可知悉該份開會通知書係針對62年成立之
    政弘公司清算事宜所召開。(三)被告於94年12月6 日就該次股
    東會決議內容向臺灣高雄地方法院提起確認股東會決議不存
    在之訴，經法院駁回被告之訴，有臺灣高雄地方法院94年度
    訴字第2933號民事判決書可證，被告係以甲○○所召開62年
    成立之政弘公司股東會決議不存在作為提起訴訟之標的，被
    告就同一股東會決議事項所提之刑事訴訟標的，自應與民事
    訴訟標的一致始合事理。故認被告具有意圖使甲○○受刑事
    追訴之意圖至明，為其主要之論據。訊據被告堅決否認有何
    誣告犯行，辯稱：我對甲○○提出偽造文書的告訴是針對甲
    ○○於94年7 月25日向臺灣高雄地方法院具狀陳報為清算人
    並未事先徵詢我的意見，我也未同意擔任清算人，甲○○卻
    向法院表示經股東過半數同意而擔任清算人，我誤以為甲○
    ○是對79年間設立之第2 家政弘公司聲請清算，才會向高雄
    地方法院檢察署告訴甲○○涉嫌偽造文書等語。
四、經查：
  (一)被告乙○○前於94年11月3 日以甲○○並非被告所經營政弘
    公司之股東，且政弘公司之股東藍日斐、陳王春菊、陳冠中
    、陳政弘、陳政呈等人亦從未出具任何股東同意書予甲○○
    或召開任何股東會決議選任甲○○為政弘公司之清算人，甲
    ○○竟偽造政弘公司股東同意書，於94年7 月25日書具民事
    陳報狀附上開偽造之股東同意書向臺灣高雄地方法院民事庭
    聲請選任甲○○為清算人等事實，而對甲○○提出行使偽造
    文書之告訴，經臺灣高雄地方法院檢察署檢察官偵查後，以
    甲○○確有於94年9 月14日通知被告開會，及經第一家政弘
    公司股東王省涵等人到庭證稱確有出席股東會並簽立同意書
    ，足認甲○○並無何行使偽造私文書犯行，於95年9 月12日
    以95年度偵字第13992 號為不起訴處分確定，經本院核閱上
    開偵查卷全卷無訛，復有上開不起訴處分書1 份在卷可稽。
  (二)而被告先後為62年5 月11日、79年2 月23日設立之政弘實業
    有限公司（下稱第一家政弘公司、第二家政弘公司）負責人
    ，此有高雄市政府95年6 月21日高市府建二公字第09500577
    380 號函及申請書、變更登記事項表、公司章程、股東同意
    書、申請書、委託書、高雄縣政府營利事業登記證各1 份附
    卷可憑（95年度偵字第13992 號卷第109 頁、第111 頁至13
    2 頁、第24頁），而第一家政弘公司確已於74年4 月23日經
    經濟部命令解散，於74年8 月27日經高雄市政府以高市建二
    公字第77726 號公告撤銷登記，亦有經濟部74年4 月23日經
    （74）商校57495 號函、高雄市政府94年7 月7 日高市府建
    二公字第09400519690 號函各1 張存卷可參（上開偵查卷第
    110 頁、94年度司字第155 號卷第5 頁）。
  (三)按公司之清算，以全體股東為清算人。但本法或章程另有規
    定或經股東決議，另選清算人者，不在此限，公司法第79條
    定有明文。前述第一家政弘公司之股東分別為被告、陳王春
    菊、陳燦煌、陳政欽、陳政凱、甲○○、王新賀、葉朝從、
    吳連強、吳明燕、吳鄭碧枝、陳國山等12人，此有第一家政
    弘公司章程在卷可佐（上開偵查卷第51頁至第59頁），而甲
    ○○於94年7 月25日以第一家政弘公司於74年8 月24日業經
    高雄市政府公告撤銷登記後，經第一家政弘公司之全體股東
    過半數同意選任甲○○為清算人為由，向台灣高雄地方法院
    聲報就任為第一家政弘公司之清算人，此有該法院於94年7
    月25日收狀之民事聲請狀1 份附卷足憑（94年度司字第155
    號卷第3 頁、第4 頁）。依公司法第79條規定，如非以全體
    股東為清算人，則需召開股東會以股東決議選任清算人，惟
    甲○○並未召開股東會議，僅以取得（第一家政弘公司）股
    東甲○○、陳燦煌、陳政欽、陳政凱、王新賀、吳連強、陳
    國山之書面同意，即遽以聲報就任為清算人，此有政弘實業
    有限公司股東同意書7 份在卷可查（94年度司字第155 號卷
    第12頁至第18頁），嗣經台灣高雄地方法院通知甲○○陳報
    股東會會議紀錄（含簽到紀錄），亦未經提出，而經台灣高
    雄地方法院駁回甲○○之聲請，復有94年度司字第155 號裁
    定存卷可按，是告訴人甲○○向台灣高雄地方法院聲報就任
    為第一家政弘公司之清算人之前，並未依召開股東會之程序
    通知股東參加股東會並經股東會決議選任甲○○為清算人，
    應可認定。
  (四)嗣被告於94年11月3 日向臺灣高雄地方法院檢察署檢察官提
    起告訴，以甲○○於94年7 月25日持偽造之政弘實業有限公
    司股東同意書（未經股東藍日斐、陳政宏等人同意出具同意
    書）向臺灣高雄地方法院聲報選任甲○○為清算人一事，並
    以甲○○於94年7 月25日提出之民事聲請狀作為告訴狀之附
    件，此有刑事追加告訴狀及民事聲請狀各1 份在卷可稽（94
    年度他字第5108號卷第1 頁至第5 頁）。然甲○○向法院聲
    報就任為第一家政弘公司之清算人，所附之政弘公司章程影
    本則係第二家政弘公司之董事、股東名冊（董事為藍日斐、
    股東有被告、陳王春菊、陳冠中、陳政弘、陳政呈），足見
    被告所辯稱伊誤會甲○○所聲報選任為清算人者係針對第2
    家政弘公司乙節尚非無據。且觀之被告所提出追加告訴狀並
    無以上開股東同意書7 份作為附件，足見被告並非明知甲○
    ○所持之股東同意書為第一家政弘公司之股東甲○○、陳燦
    煌、陳政欽、陳政凱、王新賀、吳連強、陳國山等人所出具
    ，仍故意虛構被告偽造第2 家政弘公司股東藍日斐、陳王春
    菊、陳冠中、陳政弘、陳政呈之股東同意書而持以行使之事
    實。足認被告並非意圖他人受刑事處分，明知甲○○並無偽
    造第2 家政弘公司股東同意書，而仍故意虛構「甲○○未經
    股東同意而偽造第2 家政弘公司股東藍日斐等人同意書」之
    事實並提出刑事告訴。
五、綜上所述，公訴人所舉證據並不足證明被告有虛構甲○○偽
    造第2 家政弘公司股東同意書之事實而向該管公務員申告之
    犯行，此外，復查無其他積極證據足資證明被告有何公訴人
    所指之誣告犯行，衡諸前開法條及判例之意旨，自應為被告
    無罪之諭知。
六、原審因而以不能證明被告犯誣告罪，而為被告無罪之諭知，
    經核並無違誤，檢察官上訴意旨仍執陳詞，認被告確有誣告
    犯行，指摘原判決不當，上訴為無理由，應予駁回。
據上論斷，應依刑事訴訟法第368 條，判決如主文。
本案經檢察官孫小玲到庭執行職務。
中　　華　　民　　國　　96　　年　　11　　月　　29　　日
                  刑事第一庭    審判長法  官  郭雅美
                                      法  官  張意聰
                                      法  官  莊崑山
以上正本證明與原本無異。
如不服本判決應於收受本判決後10日內向本院提出上訴書狀，其
未敘述上訴理由者，並得於提起上訴後10日內向本院補提理由書
狀（均須按他造當事人之人數附繕本）「切勿逕送上級法院」。
中　　華　　民　　國　　96　　年　　11　　月　　29　　日
　　　　　　　　　　　　　　　　　　　書記官  邱麗莉
